【裁判字號】    97,訴,2808
【裁判日期】    980318
【裁判案由】    拆屋還地
【裁判全文】
臺灣臺中地方法院民事判決              97年度訴字第2808號
原      告  台中縣政府
法定代理人  乙○○
訴訟代理人  梁宵良律師
被      告  甲○○
上列當事人間請求拆屋還地事件，本院於民國98年2月18日言詞
辯論終結，判決如下：
    主    文
被告應將坐落台中縣清水鎮○○段562-1地號土地上，如附圖C所
示面積125平方公尺房屋（即門牌號碼台中縣清水鎮○○路454號
房屋）拆除，並將上開土地返還原告。
被告應給付原告新台幣柒萬零陸佰貳拾伍元，及自民國97年11月
23日起，至清償日止，按年息百分之五計算之利息；暨自民國97
年7月1日起，至返還上開土地之日止，按月給付原告新台幣壹仟
貳佰伍拾元。
原告其餘之訴駁回。
訴訟費用由被告負擔百分之四十二，餘由原告負擔。
本判決於原告以新臺幣伍拾參萬肆仟元為被告擔保後，得假執行
；但被告如以新臺幣壹佰陸拾萬元為原告預供擔保，得免為假執
行。
原告其餘假執行之聲請駁回。
    事實及理由
壹、程序方面：
    按訴狀送達後，原告不得將原訴變更或追加他訴，但擴張或
    減縮應受判決事項之聲明者，不在此限，民事訴訟法第255
    條第1項第3款定有明文。本件原告起訴狀暨民國（下同）98
    年2月5日準備書狀聲明原為「被告應將坐落台中縣清水鎮○
    ○段562- 1地號土地上如附圖C所示門牌號碼台中縣清水鎮
    ○○路454號房屋拆除，及將附圖所示A、B、C、D部分，面
    積依序為19平方公尺、2平方公尺、125平方公尺、139平方
    公尺，合計285平方公尺土地返還原告；並應給付原告新台
    幣（下同）16萬1025元，及自起訴狀繕本送達被告之翌日起
    至清償日止，按年息百分之五計算之利息」，嗣於98年2月
    18日言詞辯論期日減縮聲明為「被告應將坐落台中縣清水鎮
    ○○段562-1地號土地上如附圖C所示面積125平方公尺房屋
    （即門牌號碼台中縣清水鎮○○路454號房屋）拆除，並將
    上開土地返還原告；並應給付原告16萬1025元，及自起訴狀
    繕本送達被告之翌日起至清償日止，按年息百分之五計算之
    利息」，合於前開規定，應予准許。
貳、實體方面：
一、原告主張：坐落台中縣清水鎮○○段562-1地號土地，為台
    中縣所有，原告為管理機關，被告於80年11月8日，向原告
    承租系爭土地，並於其上建有門牌號碼台中縣清水鎮○○路
    454號房屋（位置坐落如附圖C部分所示），惟兩造租約僅至
    89年12月31日止，被告於上開期間屆滿後，已無合法權源占
    用系爭土地，經原告於97年4月22日，發函追收占用期間之
    土地使用補償金遭拒絕，嗣再於97年8月7日，發函通知拆除
    前揭房屋並返還土地，被告亦置之不理。系爭土地為建地且
    臨台中縣清水鎮○○路，於89年7月及93年1月之申報地價每
    平方公尺為2200元，於96年1月之申報地價為每平方公尺240
    0元，依土地法第105條準用同法第97條規定，被告應返還原
    告相當於租金之損害金，以土地申報總價年息百分之五計算
    ，自92年7月1日起，至97年6月30日止，被告共計應給付原
    告16萬1025元；自97年7月1日起，至返還系爭土地之日止，
    被告則應按月給付原告2850元。爰依民法第767條及第179條
    規定提起本件訴訟等語。並聲明：被告應將坐落台中縣清水
    鎮○○段562-1地號土地上如附圖C所示面積125平方公尺房
    屋（即門牌號碼台中縣清水鎮○○路454號房屋）拆除，並
    將上開土地返還原告；並應給付原告16萬1025元，及自起訴
    狀繕本送達被告之翌日（即97年11月23日）起，至清償日止
    ，按年息百分之五計算之利息；暨自97年7月1日起至返還上
    開土地之日止，按月給付原告2850元。且陳明：供擔保請准
    宣告假執行。
二、被告則以：被告世居於門牌號碼台中縣清水鎮○○路454 號
    建物，該建物由被告已故養祖父蔡其事，於日據時代興建完
    成，並取得日本政府初設戶籍登記，日本政府亦將土地及建
    物核准為訴外人蔡其事無償居住及使用。前揭建物於光復後
    續完成戶籍機關之戶籍登記、業據主管機關清水鎮公所物權
    登記，51年1月完成稅捐主管機關稅籍登記；並於80年8月間
    移轉登記予被告所有，是被告係有權占有原告之土地。且前
    揭建物自35年10月1日，初設戶籍登記居住，依民法第125條
    規定，若原告對被告有所主張，自應於50年9月31日前行使
    ，惟原告遲至97年方行使權利，因消滅時效已消滅，其訴顯
    無理由。再者，系爭土地自35年10月1日起，初設戶籍登記
    起，為被告家族長期占有使用，迄今已有60餘年，依民法第
    772條、第952條規定，被告實已取得系爭土地之地上權，被
    告已依土地登記規則第73條規定，於98年2月19日向清水地
    政機關提起建物第一次登記申請，刻正由清水地政事務所受
    理，按最高法院83年台上3252號判例之旨，前揭建物第一次
    登記已由地政機關受理，如原告有異議，應經地政機關調處
    再調處，而非提起本件訴訟。綜上所述，原告上開主張洵屬
    無稽。並聲明：原告之訴駁回。且陳明：供擔保請准免宣告
    假執行。
三、下列事實為兩造所不爭執，本院採為裁判之基礎：
（一）坐落台中縣清水鎮○○段562-1地號土地，為台中縣所有
      ，並由原告為管理機關，被告雖於80年11月8日向原告承
      租系爭土地285平方公尺，並在其土地上興建如附圖C部分
      所示面積125平方公尺（門牌號碼台中縣清水鎮○○段454
      號）之房屋，被告以每年土地申報價百分之五之租金，續
      租至89年12月31日止，即未再承租。
（二）坐落台中縣清水鎮○○段562-1地號土地上，如附圖C部分
      所示面積125平方公尺（門牌號碼台中縣清水鎮○○段454
      號）之房屋，自51年1月起設籍課徵房屋稅，被告於80年8
      月10日，向訴外人蔡李匙、蔡秀花購買房屋。
（三）蔡其事於35年3月1日設籍在台中縣清水鎮○○路454號。
四、得心證之理由：
    本件原告其為系爭台中縣清水鎮○○段562-1地號土地之管
    理機關，被告無權占用系爭土地如附圖C部分所示面積125平
    方公尺之土地，設置房屋，應拆屋還地，並返還相當於租金
    之不當得利等語，被告具以前詞置辯，經查：
（一）按所有人對於無權占有或侵奪其所有物者，得請求返還之
      ；對於妨害其所有權者，得請求除去之，民法第767條第1
      項亦有明文。而國有財產撥給各地國家機關使用者，名義
      上雖仍為國有，實際上即為使用機關行使所有人之權利，
      故對於是類財產之管理方面，應由管領機關起訴或應訴，
      代國家主張所有權人之權利（最高法院93年度臺上字第21
      05號判決參照），合先敘明。
（二）本件系爭土地為台中縣所有，原告為其管理機關，原告主
      張被告無權占用系爭土地，被告則抗辯其因時效完成已取
      得系爭土地之地上權，且已消滅時效完成其得拒絕返還土
      地云云，惟查：
  １、按稱地上權者，謂以在他人土地上有建築物，或其他工作
      物，或竹木為目的而使用其土地之權。民法第832條定有
      明文。又以取得地上權之意思，二十年間和平繼續占有他
      人未登記之不動產者，得請求登記為地上權人。以取得地
      上權之意思，十年間和平繼續占有他人未登記之不動產，
      而其占有之始為善意並無過失者，得請求登記為地上權人
      。民法第769條、第770條、第772條固定有明文，惟必以
      取得地上權之意思，二十年間和平繼續占有他人未登記之
      不動產者，或以取得地上權之意思，十年間和平繼續占有
      他人未登記之不動產，而其占有之始為善意並無過失者，
      始得請求登記為地上權人，合先敘明。
  ２、本件被告固抗辯：其設在系爭土地上之系爭建物，有符合
      前述時效取得地上權之要件，惟依卷附被告所提出之建築
      改良物買賣所有權契約書、及台中縣有基地租賃契約書所
      載，被告係於80年8月10日以買賣為由，向前手取得系爭
      台中縣清水鎮○○路454號建物（如附圖編號C部分所示
      125 平方公尺），並隨即於同年11月8日，向原告辦理承
      租系爭台中縣清水鎮○○段562-1地號土地，且續租至89
      年12 月31日止，足認被告於80年8月10日至89年12月31日
      係以承租人之意思，占有使用系爭土地，而非以取得地上
      權之意思占用系爭土地；再者，被告本係向原告承租土地
      ，其後不再與原告續約，其明知系爭土地為他人所有，且
      曾出租予被告，今被告蓄意不再訂立租約，而無權占用，
      顯非善意並無過失，應可認定。是被告自89年12月31日起
      至原告起訴之97年11月3日，時間未滿8年，是被告89年12
      月31 日前非以取得地上權之意思占用系爭土地，縱其後
      係依取得地上權之意思占用系爭土地，其無權占有之時間
      亦不滿8年，與前述規定之取得時效期間，均有未合，顯
      不符因時效完成取得地上權之構成要件，故被告辯稱其占
      有系爭如附圖C部分所示面積125平方公尺之土地，已時效
      取得地上權，為有權占有，實無可採。本件原告主張被告
      對系爭土地並無地上權登記請求權存在，被告占用系爭土
      地，為無權占有，應堪採信。
  ３、基上，被告占用系爭如附圖編號C部分所示面積125平方公
      尺之土地，既屬無權占有，原告依前述民法第767條規定
      請求被告將地上房屋拆除，並將土地返還原告，於法有據
      。
（三）另被告復辯稱系爭建物於35年間即無權占用系爭土地，原
      告遲至97年間方主張權利，請求返還，消滅時效已完成云
      云，惟查，被告係於80年8月10日以買賣為由，向前手取
      得系爭台中縣清水鎮○○路454號建物（如附圖編號C部分
      所示125平方公尺），並隨即於同年11月8日，向原告辦理
      承租系爭台中縣清水鎮○○段562-1地號土地，且續租至
      89 年12月31日止，足認被告於80年8月10日至89年12月31
      日係以承租人之意思，占有使用系爭土地之情事，已如前
      述，是被告於90年1月1日後，方屬無權占有系爭土地之事
      實，應可認定，被告主張其占用系爭土地之時間已逾15年
      ，尚難採信；又「已登記不動產所有人之回復請求權，無
      民法第125條消滅時效規定之適用。」、「已登記不動產
      所有人之除去妨害請求權，不在本院釋字第一○七號解釋
      範圍之內，但依其性質，亦無民法第125條消滅時效規定
      之適用。」（司法院大法官會議釋字第107號、釋字第164
      號參照），本件系爭土地本屬國有（登記為台中縣所有）
      ，非屬未登記之不動產，被告向原告租用屆期後，未為返
      還，而無權占用，原告得向被告主張之物上請求權，自無
      消滅時效規定之適用，被告無權占用系爭土地未逾15年，
      且系爭土地亦無消滅時效規定之適用，被告拒絕返還土地
      ，自無理由。
（四）第按無法律上之原因而受利益，致他人受損害者，應返還
      其利益，雖有法律上之原因，而其後已不存在者，亦同，
      民法第179條定有明文。另按無權占有他人之不動產，可
      能獲得相當於租金之利益，為社會通常之觀念；其依不當
      得利之法則請求返還不當得利，以無法律上之原因而受利
      益，致他人受有損害為其要件，故得請求返還之範圍，固
      應以對方所受之利益為度，非以請求人所受損害若干為準
      ，惟於審酌對方所受之利益時，如無客觀具體數據可資計
      算，請求人所受損害之數額，未嘗不可據為計算不當得利
      之標準（最高法院92 年度台上字第324號判決參照）。再
      按土地所有人固得依不當得利法則向無權占用其土地之人
      請求返還相當於租金之損害金，惟其數額，除以申報地價
      為基礎外，尚須斟酌基地之位置、工商業繁榮之程度及占
      用人利用土地之經濟價值及所受利益等項，並與鄰地租金
      相比較，以為決定，並非必達申報地價年息百分之十之最
      高額（最高法院88年度台上字第3331號判決參照）。查：
      被告自90年1月1日起間，即無權占用系爭如附圖C部分所
      示面積125平方公尺，且經原告於97年4月22日，發函催告
      被告返還不當得利、復於97年6月11日再以0970111954號
      函催告給付、97年6月17日0970187250號函催告給付，並
      請拆屋還地，有原告提出97年4月22日府財字第097011195
      4函、0970187250號函各一份、被告97年6月12 日陳情書
      一份，在卷可參，是原告請求被告被告返還自92年7月1日
      至以後，至返還土地之日止之不當得利，自屬有據。又系
      爭台中縣清水鎮○○段562-1地號土地上，為國有土地，
      審諸被告之前向原告承租土地係設置房屋之用，且按申報
      地價百分之五計算租金，至今被告仍設置房屋使用系爭土
      地，是本院認原告請求被告返還不當得利，亦以申報地價
      百分之五計算為宜，依上述，原告請求被告給付97年7月1
      日起，至97年6月30日止之不當得利為7萬625元（計算式
      ：如附表一），而原告得請求被告自97年7月1日起，至返
      還土地之日止，按月給付之不當得利數額為1250元（計算
      式如表二），至於原告超過上開准許部分之請求，即不應
      准許。
五、綜上所述，原告以系爭台中縣清水鎮○○段562-1地號土地
    管理人之地位，本於物上請求權之法律關係，請求被告應將
    坐落台中縣清水鎮○○段562-1地號如附圖編號C部分所示面
    積125平方公尺之土地上建物拆除，並將土地返還原告；且
    本於不當得利返還請求權，請求被告應給付原告7萬625元，
    及自97年11月23日起，至清償日止，按年息百分之五計算之
    利息；暨自97年7月1日起至返還上開土地之日止，按月給付
    原告1250元，均有理由，應予准許；惟原告逾此部分之請求
    ，則無理由，應予駁回。
六、本判決原告勝訴部分，兩造均陳明願供擔保，請求宣告假執
    行及免為假執行，經核無不符，爰酌定相當擔保金，併准許
    之；又原告敗訴部分，其假執行之聲請，亦失所附麗，應予
    駁回。
七、本件判決之基礎已臻明確，兩造其餘攻擊防禦方法及舉證，
    核與判決無影響，毋庸一一論列，併此敘明。
參、訴訟費用負擔及假執行宣告之依據：民事訴訟法第79條、第
    83條第1項前段、第390條第2項、第392條第2項、第3項。
中      華      民      國    98  年  3  月    18   日
                    民事第四庭  法  官  王金洲
正本係照原本作成。
如對本判決上訴，須於判決送達後20日內向本院提出上訴狀。
中      華      民      國    98  年  3  月    18   日
                                書記官  魏愛玲
附表一（計算式）
一、申報地價：（參卷附土地登記謄本）
１、89年7月為每平方公尺2200元。
２、93年1月為每平方公尺2200元。
３、96年7月為每平方公尺2400元。
二、計算方式：當期申報地價x占有面積x年息百分之五x占有期
    間。
三、計算式：
１、92年7月1日至95年12月31日止之不當得利；2200元x5%x125
    平方公尺（面積）x3.5年=48125元
２、96年1月1日至97年6月30日止之不當得利；2200元x5%x125
    平方公尺（面積）x1.5年=22500元
３、以上小計：48125元+ 22500元=70625元
附表二（計算式）
97年7月1日至被告返還土地之日止，按月應返還之不當得為數：
每月1250元。
計算方式：當期申報地價x占有面積x年息百分之五÷12個月。
即2400元x125平方公尺x0.05÷12月=1250元
（以下空白）


司法院資訊處製作；財團法人民間司法改革基金會備份。
